【裁判字號】    97,勞安訴,1
【裁判日期】    980522
【裁判案由】    業務過失致死等
【裁判全文】
臺灣桃園地方法院刑事判決             97年度勞安訴字第1號
公  訴  人  臺灣桃園地方法院檢察署檢察官
被      告  戊○○
            己○○
上二人共同
選任辯護人  黃子素律師
被      告  乙○○
            義鎧科技股份有限公司
代  表  人  辛○○
上二人共同
選任辯護人  陳凱聲律師
上列被告因業務過失致死等案件，經檢察官提起公訴（96年度偵
字第26280號、97年度偵字第1552號），本院判決如下：
    主  文
戊○○從事業務之人，因業務上之過失致人於死，處有期徒刑陸
月，如易科罰金，以新臺幣壹仟元折算壹日。
己○○從事業務之人，因業務上之過失致人於死，處有期徒刑伍
月，如易科罰金，以新臺幣壹仟元折算壹日。
義鎧科技股份有限公司違反雇主對防止爆炸性、發火性等物質引
起之危害，應有符合標準之必要安全衛生設備之規定，致發生勞
工死亡之職業災害，科罰金新臺幣拾伍萬元。
乙○○無罪。
    事  實
一、戊○○係義鎧科技股份有限公司（下稱義鎧公司）桃園廠（
    址設桃園縣蘆竹鄉○○○路379 號）二廠儲槽區副廠長，為
    勞工安全衛生法第2 條第2 項所稱之雇主，己○○為義鎧公
    司桃園廠二廠儲槽區原料廠課長，2 人均負責該廠桶槽區儲
    槽處之管理及維修，而高佩如、庚○○、丙○○等人為義鎧
    公司所僱用之勞工。緣義鎧公司於民國96年6 月25日進行TK
    5203A 及TK5303A 儲槽管線交換工程，戊○○、己○○負責
    上開儲槽區之管理，己○○並為當日現場監工，均為從事業
    務之人，其等與義鎧公司本應注意上開儲槽、管線原有易燃
    物丙二醇甲醚（PGME），且上開工程進行管線切割時，有產
    生火花之可能，為防止爆炸性、發火性等物質引起之死亡、
    傷害等職業災害，應事先清除該等物質，並將閥或旋塞雙重
    關閉或設置盲板，以確認無危險之虞，而依當時情狀，並無
    不能注意之情形，卻疏未注意，僅關閉管線交接處之氣動閥
    而未關閉儲槽上方之手動閥，未有效隔離危害源，且於同日
    9 時30分許由外包之潤昶工程有限公司（下稱潤昶公司）人
    員癸○○以砂輪機切割泵浦區與TK5303A 槽中間管路時，仍
    發現管內有殘液滲出，經癸○○通知己○○後，己○○指示
    停止工程進行並以清水沖洗切割點、再次排空管線液體，然
    上開切割管路時產生之火花仍於管路內延燒至儲槽造成儲槽
    爆炸，並導致義鎧公司員工高佩如因爆炸火災全身95％2 至
    3 度燒傷致創傷性休克於96年6 月29日死亡；庚○○頭部、
    背部及四肢70％2 至3 度燒傷，經治療仍有多處疤痕增生併
    部分攣縮、皮膚功能毀損，而有重大不治或難治之重傷害；
    丙○○顏面、四肢及軀幹60％2 至3 度灼傷，經治療仍有多
    處肥厚性疤痕及疤痕攣縮，而有重大不治或難治之重傷害；
    及游哲驊、鍾仁緯、丑○○（游哲驊、鍾仁緯於偵查中撤回
    告訴，丑○○亦於本院撤回告訴）則受有不同程度之燒灼傷
    。嗣經桃園縣政府消防局火災調查課人員到場勘查，行政院
    勞工委員會北區勞動檢查所人員到場檢查，並由臺灣桃園地
    方法院檢察署檢察官於96年6 月29日據報前往相驗，而悉上
    情。
二、案經林俊豪（庚○○之夫）、程銓華（丙○○之夫）訴由桃
    園縣政府警察局大園分局報告臺灣桃園地方法院檢察署檢察
    官；丁○○（高佩如之父）、庚○○、丙○○訴由臺灣桃園
    地方法院檢察署檢察官偵查起訴。
    理  由
甲、程序方面
    本案所引用之供述及非供述證據，經本院依法踐行調查證據
    程式，檢察官、被告及其選任辯護人均不爭執各該證據之證
    據能力，且亦查無依法應排除其證據能力之情形，均無疑義
    ，合先敘明。
乙、實體方面
壹、有罪部分（被告戊○○、己○○、義鎧公司部分）
一、訊據被告戊○○、己○○均矢口否認有何業務過失致死等犯
    行，被告戊○○辯稱：本件工程是從96年3 月開始的一連串
    工程之延續，伊有參與本件工程討論過程，也有督導責任，
    於本件工程施工前，有督導排空清洗之作業，工程期間伊會
    不定時到現場督導，事故當天伊因為開會，因此不在現場，
    伊一切都是照流程去走，公司設備都符合規定，另本件施工
    的管線上面有一個氣動閥、一個手動閥，氣動閥是本件施工
    管線連接另一管線交接部分，手動閥是在桶槽上方，本件施
    工僅關閉氣動閥，沒有關閉手動閥，是因為手動閥與氣動閥
    之間還有其他管線要運作，伊認為雙重關閉係就施工點前後
    關閉，又本件如果是切割管線火源回燒，應該會在鍾仁緯開
    啟氣動閥時就會進入桶槽引起爆炸，而不是等到關閉氣動閥
    之後才爆炸，此外，桶槽上方管線是垂直的，之前已經以氮
    氣排空，因此只有氣體，而桶槽百分之八十都是氣體，如果
    是火遇氣體爆炸，應該在管線垂直部分就已經達到爆炸上下
    限云云；被告己○○辯稱：處理本件工程之前，於6 月20日
    即本件施工前有作基本的清理，針對桶槽、蒸餾槽排空清洗
    ，此部分有寫在工作日誌上，日誌會上呈主管，到副廠長，
    施工當天伊有全程在場，進行本件工程前，是鍾仁緯上去打
    開氣動閥，清空之後再關掉氣動閥，再進行切割，切割時潤
    昶公司員工癸○○向伊報告還有液體微微滲漏，伊就停止施
    工6 分鐘，這段期間伊都在切割處下緣灑水，再看切割點及
    排放點有無液體流出，6 分鐘後伊目視沒有任何液體流出，
    伊就跟鍾仁緯、壬○○上去再開氣動閥利用氮氣壓空管內的
    殘液，之後再下來確認完全沒有液體在流，伊就請鍾仁緯再
    上去關氣動閥，鍾仁緯下來時就發生爆炸，如果是切割管線
    火源回燒，應該會在伊與鍾仁緯等開啟氣動閥時就會進入桶
    槽引起爆炸，而不是等到關閉之後，伊有依照程序，伊認為
    不會有施工火花經由管線進入桶槽引起爆炸之情形，伊沒有
    過失責任云云；選任辯護人黃子素律師為被告戊○○、己○○辯護稱：被告戊○○並無明知應履行而未履行清除危險物
    質及指派專人將閥或旋塞雙重關閉或設置盲板之情形，勞工
    安全衛生設施規則第198 條規定閥或旋塞「雙重」關閉，然
    就閥設置之方式及位置並未明定，此外桃園縣政府消防局火
    災原因調查報告書（下稱消防局報告）、勞動檢查所職業災
    害檢查報告書（下稱勞檢所報告），並沒有明確推論本件爆
    炸時火源何在，實則本件桶槽爆炸是否當日動火施工所生火
    花引燃管中殘液所造成，並非無疑，蓋因自切割管線之處至
    發生爆炸之桶槽間，管線距離40米，而根據證人癸○○之證
    詞，發生爆炸前已停火約20分鐘，況且本件施工切割之管線
    與桶槽的連接觸，係於桶槽上方，如本件爆炸之火源是由切
    割處順管線延燒造成，應不會造成桶槽爆炸飛離，另據本件
    爆炸桶槽上方之氣動閥相片，可知該氣動閥為關閉狀態，並
    無燃燒或燻黑之痕跡，此外，槽頂、管線亦均未受火煙燻，
    然由桶槽配置圖可知，火花如係自施工切割處產生，延管線
    燃燒導致桶槽發生爆炸，必先經過該氣動閥，則該氣動閥斷
    無完全無燃燒痕跡之可能，遑論該氣動閥處於關閉狀態，火
    要如何回燒到槽體，另證人壬○○證稱本件火花是從桶槽外
    部發生，與消防局報告之結論及子○○之意見不同云云；選
    任辯護人陳凱聲律師為被告義鎧公司辯護稱：公司相關設置
    均符合標準之必要安全設備，且有指派專人將閥關閉、將危
    險物質清除，此外消防局報告、勞檢所報告只記載以其結論
    之可能性較大，但未能說出是何原因，且現場找到飛得很遠
    的閥，閥裡面非常乾淨沒有燃燒痕跡，本件桶槽爆炸與動火
    施工是否具有相當因果關係，仍有疑義，又行政院勞工委員
    會之函覆提到法規規定主要是隔離危害源，但也提到義鎧公
    司有設置兩個閥，該函文內容有矛盾云云。經查：
  (一)戊○○係義鎧公司桃園廠二廠儲槽區副廠長，己○○為義鎧
    公司桃園廠二廠儲槽區原料廠課長，並為本件工程當日現場
    監工，高佩如、庚○○、丙○○等人為義鎧公司所僱用之勞
    工。義鎧公司於96年6 月25日進行TK5203A 及TK5303A 儲槽
    管線交換工程，上開儲槽、管線原有易燃物丙二醇甲醚（PG
    ME），上開工程進行管線切割時，有產生火花之可能，且切
    割過程，因有液體流出而停止，當日管線交接處之氣動閥關
    閉，儲槽上方之手動閥未關閉。而當日義鎧公司上開儲槽爆
    炸，造成義鎧公司員工高佩如死亡，庚○○、丙○○前揭重
    傷及游哲驊、鍾仁緯、丑○○受有不同程度之燒灼傷等情，
    有證人丁○○、癸○○、李俊坤（義鎧公司品保兼環安經理
    ）、唐志堅（目擊者）、壬○○（義鎧公司原料廠工程師）
    、陳仁才（義鎧公司生產課課長）、葉木源（目擊之連結車
    司機）、游哲驊、項淵浩、林美華、林俊豪、程銓華、丙○○、庚○○證述明確（見96年度相字第1055號卷第4-5 頁，
    96年度偵字第26280 號卷第8-15、65-68 、71-78 、189 、
    247-248 頁，本院勞安訴字卷第202-208 、229-236 頁），
    並為被告等所不否認，且有火災現場照片、長庚紀念醫院診
    斷證明書（高佩如於96年6 月25日急診入住加護病房，96年
    6 月29日凌晨4 時22分許死亡）、相驗筆錄、相驗屍體證明
    書（高佩如於96年6 月29日因創傷性休克死亡）、桃園地方
    法院檢察署檢驗報告書、相驗照片、勞檢所報告（行政院勞
    工委員會北區勞動檢查所96年10月12日勞北檢製字第096102
    2979號函檢送之勞工重傷職業災害檢查報告書）、消防局報
    告、行政院勞工委員會北區勞動檢查所函覆之義鎧公司組織
    圖、長庚紀念醫院診斷證明書（庚○○、賴柏仲、鍾仁緯、
    丙○○）、義鎧公司臺北市政府營利事業登記證、義鎧公司
    經濟部工廠登記證在卷可稽（見96年度相字第1055號卷第8-
    12、17-19 、49-57 、27-48 頁，96年度偵字第26280 號卷
    第16 -18、21-22 、26-182、192-193 、249 頁，本院勞安
    訴字卷第44頁）。
  (二)違反勞工安全衛生法部分（被告義鎧公司、戊○○）
  1.按雇主對防止爆炸性、發火性等物質引起之危害應有符合標
    準之必要安全衛生設備，勞工安全衛生法第5 條第1 項第2
    款定有明文。又按雇主對於有危險物或有油類、可燃性粉塵
    等其他危險物存在之虞之配管、儲槽、油桶等容器，從事熔
    接、熔斷或使用明火之作業或有發生火花之虞之作業，應事
    先清除該等物質，並確認無危險之虞，勞工安全衛生設施規
    則第173 條定有明文。再按雇主對於化學設備及其附屬設備
    之改善、修理、清掃、拆卸等作業，應指定專人，防止危險
    物、有害物、高溫水蒸汽及其他化學物質洩漏致危害作業勞
    工，應將閥或旋塞雙重關閉或設置盲板，勞工安全衛生設施
    規則第198 條亦定有明文。是雇主就原有易燃物丙二醇甲醚
    之儲槽、管線進行切割工程時，自應事先清除該等物質，並
    將閥或旋塞雙重關閉或設置盲板，隔離危害源，以確認無危
    險之虞。
  2.查被告戊○○為義鎧公司桃園廠二廠儲槽區副廠長，高佩如
    、庚○○、丙○○等人為義鎧公司所僱用之勞工（詳如前述
    ），另證人己○○於本院訊問時證稱：二廠最高負責人是戊○○，本件工程之前，於6 月20日即本件施工前有作基本的
    清理，針對桶槽排空清洗及蒸餾槽排空清洗，此部分有寫在
    工作日誌上，日誌會上呈主管，到副廠長等語（見本院勞安
    訴字卷第93-94 頁，本院審勞安訴字卷第66頁），證人乙○○於本院訊問時證稱：這個工程現場主管己○○都有作工作
    日誌，逐層會給副廠長戊○○簽等語（見本院審勞安訴字卷
    第68-69 頁），故被告義鎧公司、戊○○均係勞工安全衛生
    法所規定之雇主，高佩如、庚○○、丙○○等人為義鎧公司
    所僱用之勞工，應堪認定。
  3.據證人即行政院勞工委員會北區勞動檢查所本案承辦人甲○○○於本院審理時證稱：依照勞工安全衛生設施規則第198
    條規定，管線與其他相通部分應該要有兩道關閉的閥，上開
    設置目的就是要阻隔繼續危害到下一個設施，就本案而言，
    切割處與T5303A槽體間，應該要設置閥或是旋塞的雙重關閉
    設施，或盲板，勞工安全衛生設置規則規定閥或旋塞要雙重
    ，因為閥可能是手動的，為了避免有人為操作的疏失，所以
    要設置雙重，以提高安全性，如果是盲封的話，一道就可以
    ，就伊現場瞭解，本件有一個手閥是處於開的狀態，一個氣
    動閥於過程中有開關的過程等語（見本院審勞安訴字卷第14
    4-145 、147 頁），又經本院函詢行政院勞工委員會函覆：
    勞工安全衛生設施規則第198 條有關閥、旋塞之設置位置，
    法未明定，惟應能「隔離危害源」。以本案為例義鎧公司雖
    於儲槽與切割處之間裝設2 個閥 (槽頂手閥與氣動閥)， 但
    該公司卻未將該2 閥雙重關閉遮斷，故仍違反上述規定，此
    有該會98年3 月5 日勞檢5 字第0980005564號函在卷可按（
    見本院勞安訴字卷第179-180 頁）。此外，被告戊○○於消
    防局調查中亦自承：依據義鎧公司內部調查，當日因未將管
    線與桶槽隔離盲封，導致切割管路之火花引燃管中殘液，進
    而引火至槽內溶劑，而導致桶槽火災爆炸等語（見96年度偵
    字第26 280號卷第5 頁），可見被告義鎧公司與戊○○於案
    發當日確有未將儲槽與切割處之間所設之手動閥及氣動閥關
    閉，因而未有效隔離危害源之情形。
  4.又據證人即桃園縣政府消防局承辦人子○○於本院審理時證
    稱：本件研判易燃性液體接觸火源而點火，易燃性液體就是
    丙二醇甲醚，火源主要是在切割處，就是切割造成的高溫或
    火花，易燃性液體之燃燒，是指易燃性液體揮發之蒸汽燃燒
    ，管線中充滿易燃性液體之蒸汽，且切割處還用水去降溫，
    比較容易往槽體內部延燒，即使證人癸○○、己○○證稱施
    工之後停火達20分鐘，未再施工即發生爆炸，伊仍認為火源
    可能是本件施工切割管線時產生的，因為管線施工後發現有
    殘液，可見施工時可燃物及火源已經有接觸，至於接觸之後
    ，在管線內部延燒速度伊無法察覺，該管線有相當長度，即
    使是這麼長的時間，切割所產生的火源還是可能沿著管線燒
    回槽體造成本件的爆炸，伊無法知道液體在管路中燃燒的速
    度，會在關閉氣動閥之後才爆炸，可能是因為氣動閥開啟時
    還沒有燒到槽體內部，但當時槽體內部可能有火，只是當時
    尚未符合爆炸要件，因此反而在關閉氣動閥之後一段時間，
    才產生爆炸，此外，丙二醇甲醚的化學物質燃燒之後，會產
    生水及二氧化碳，燃燒之後不會有產生積碳的問題，另本件
    爆炸時是由槽體炸飛，而不是由上方炸開，這是因為爆炸會
    產生壓力，儲槽本身密閉，因此會從槽體本身脆弱部分釋放
    壓力，最脆弱部分可能是在槽底或槽體以螺絲連接之處等語
    （見本院勞安訴字卷第154-161 頁）；證人朱陳春諒於本院
    審理時證稱：丙二醇甲醚的爆炸上限為百分之13.8，爆炸下
    限為百分之1.6 ，爆炸上限及下限是指，該物質於空氣中濃
    度過高或是過低時都無法爆炸，要在上下限之間，才符合爆
    炸的條件，但是也要配合其他的條件，例如有效的火源，才
    會真正爆炸等語 (見本院勞安訴字卷第149 、151 頁)， 參
    以勞檢所報告分析本件災害原因為：本件案發當日經戊○○
    目視檢視切割之管線沒有殘液流出，請鍾仁緯關閉氣動閥後
    ，指示潤昶公司員工癸○○進行管線切割，癸○○以手提式
    砂輪切割機切割TK5303A 進料管，該切割造成火花自管內回
    火燃燒，之後鍾仁緯又將氣動閥打開，火源沿管線經進料管
    之導入管上2 個0.6 公分小孔進入槽體內，槽內丙二醇甲醚
    揮發蒸汽與槽內未被置換空氣之混合氣體直接被點火而爆炸
    ，而使TK5303A 槽由槽底爆破炸飛，並引起儲槽區其他易燃
    液體桶槽之燃燒爆炸，並造成義鎧公司員工之死亡、傷害（
    見96年度相字第1055號卷第37頁），另參以消防局報告調查
    本件起火原因為：易燃性液體遇火源引火之可能性較大（見
    96年度偵字第26280 號卷第36頁），此外，被告戊○○於消
    防局調查中亦自承：依據義鎧公司內部調查，當日因未將管
    線內溶劑排空並與桶槽隔離盲封，導致切割管路之火花引燃
    管中殘液，進而引火至槽內溶劑，而導致桶槽火災爆炸等語
    （見96年度偵字第26280 號卷第5 頁），而本件工程施作時
    產生火花，管線有液體流出等情，業如前述，可見本件爆炸
    應係切割管路時產生之火花於管路內延燒至儲槽所造成，是
    被告義鎧公司與戊○○確有未事先清除丙二醇甲醚，確認無
    危險之虞之疏失。
  5.另據證人即義鎧公司品保兼環安經理李俊坤於消防局調查中
    證稱：廠區若有施工，會由公司之施工部門填寫工作許可證
    ，後送至轄區主管（副廠長），最後送到環安部門。本件安
    全工作許可證副廠長未交給伊，因此伊部門並沒有到施工地
    點實施氣體偵測及確認工作，平時施工前之檢查工作，是由
    施工部門實施後再填寫安全工作許可證等語（見96年度偵字
    第26280 號卷第66頁），益見義鎧公司及被告戊○○並未善
    盡確認本件施工無危險之責。
  6.綜上，被告義鎧公司、戊○○確有違反勞工安全衛生法第5
    條第2 款之規定，而致義鎧公司公司勞工高佩如死亡，庚○○、丙○○重傷，游哲驊、鍾仁緯、丑○○受有不同程度之
    燒灼傷之職業災害，被告義鎧公司、戊○○及其等之選任辯
    護人上開辯解，均不足採。
  (三)業務過失致死、致重傷部分（被告戊○○、己○○）
  1.按刑法上所謂業務上之行為，指其事實上執行業務之行為而
    言，並不以專業為限（最高法院73年度臺上字第6804號判決
    意旨參照），戊○○係義鎧公司桃園廠二廠儲槽區副廠長，
    己○○為義鎧公司桃園廠二廠儲槽區原料廠課長，2 人均負
    責該廠桶槽區儲槽處之管理及維修，己○○並為本件工程當
    日現場監工，業如前述，另據證人乙○○證稱：這個工程都
    有經過開會決定後才去施作，也指派專人包括戊○○、己○○去確保有依據公司的施作流程去作，現場主管己○○都有
    作工作日誌，逐層會給副廠長戊○○簽等語（見本院審勞安
    訴字卷第68-69 頁）；證人壬○○於本院審理時證稱：本件
    發生時，伊任職於義鎧公司為現場的技術人員，伊之直屬上
    司是己○○等語（見本院勞安訴字卷第230-232 頁），可見
    桶槽區儲槽處之管理及維修均為被告戊○○、己○○之業務
    範圍，被告戊○○、己○○就本件儲槽管線交換工程，應係
    從事業務之人無疑。又被告戊○○確有違反勞工安全衛生法
    第5 條第2 款之規定，於本件工程前，未事先清除丙二醇甲
    醚該等物質，並將閥或旋塞雙重關閉或設置盲板，隔離危害
    源，確認無危險之虞等情，業如前述，是其就本件災害之發
    生，自有業務上之過失甚明，被告己○○雖非勞工安全衛生
    法第2 條之雇主，然其係本件現場監工，仍應注意是否將管
    線內丙二醇甲醚清空，是否將閥雙重關閉，隔離危害源，以
    確認無危險之虞，然其卻疏於注意（未注意之情形同前所述
    ），而致本件災害，亦應認有業務上之過失。
  2.義鎧公司員工高佩如因本件災害死亡（詳如前述），此外，
    義鎧公司員工庚○○、丙○○亦因本件災害受有不能回復或
    難以回復之重大傷害，業據告訴人庚○○於本院審理時證稱
    ：伊右腳現在種水球，伊還要開腳部植皮手術，伊左腿無法
    整個坐下去，也無法蹲著上廁所，可能是左腿上面的疤痕有
    感染，此外，散熱有問題，排汗功能喪失，且每天要穿壓力
    衣，只要溫度比較高，因為無法排汗，會不舒服，還有疤痕
    肥厚的問題，日後就疤痕肥厚部分還要再去開刀等語甚詳（
    見本院勞安訴字卷第236 頁）；且據告訴人丙○○於本院審
    理時證稱：目前傷勢影響生活最為嚴重部位是排汗功能喪失
    ，伊在生活上皮膚會緊繃，很多事情沒有辦法作，長庚醫院
    函覆所稱疤痕孿縮，是指經過植皮之後，沒有得到適當的回
    復，疤痕上面的皮膚會逐漸萎縮，進而拉扯四周的皮膚，導
    致伸展不易，伊還要住院種植水球，就是在體內適合之處放
    進水球般的東西，在水球裡面定期注射食鹽水，將健康的皮
    膚撐開，以利未來的植皮手術，伊要植皮手術之處為兩隻手
    等語明確（見本院勞安訴字卷第234-235 頁），此外，經本
    院函詢長庚醫療財團法人林口長庚紀念醫院函覆：「二、據
    病歷所載，庚○○係96年6 月25日至本院急診、住院，當時
    係經診斷為頭部、背部及四肢二至三度燒傷 (佔體表面積百
    分之七十），經手術治療後於同年9 月22日出院；而依98年
    3 月19日病患最後乙次至本院回診之病情研判，其恢復情形
    良好，但身上尤其左手及下肢仍有多處疤痕增生併部分攣縮
    ；另病患因仍有相當大之生命危險，且若存活亦有相當程度
    之後遺症如疤痕攣縮或皮膚功能損傷等問題，且無法恢復原
    狀狀，故就醫學而言，其應已達於身體或健康有重大不治或
    難治之重傷害程度。三、據病歷所載，丙○○係96年6 月25
    目至本院急診、住院，當時係經診斷為顏面、四肢及軀幹二
    至三度灼傷 (佔體表面積百分之六十），經手術治療後於同
    年9 月11日出院；而依98年2 月23日至同年3 月5 日病患最
    後乙次至本院住院期間之病情研判，其四肢及軀幹遺有多處
    肥厚性疤痕及疤痕攣縮，故就醫學而言，病患應已達於身體
    或健康有重大不治或難治之重傷害程度。」，此有該醫院98
    年5 月4 日（九八）長庚院法字第０三五六號函在卷可稽（
    見本院勞安訴字卷第222-223 頁），是本件災害確實造成高
    佩如死亡、庚○○、丙○○重傷之結果無訛。
  (四)被告另請求函詢中央警察大學消防學系，就本件切割處火源
    有無可能引燃丙二醇甲醚，進入管線，直到儲槽內，所需時
    間為何，又本件桶槽弱項設計，槽頂為結構最弱之處，何以
    本件並非掀頂等情表示意見（見本院勞安訴字卷第182-183
    頁），然本院前函詢內政部消防署函覆「火災現場起火原因
    研判，須至火災現場實地勘察後，綜合火災現場燃燒痕跡、
    火流延燒方向，並輔以分隊出動觀察紀錄、目擊者陳述及其
    他可供佐證資料，據以分析研判後歸納起火處所，復於起火
    處所挖掘相關物證鑑驗，研判可能之起火原因。本案實無法
    單就書面資料據以分析研判。對火災原因之疑義處，建請由
    本案火災調查承辦人員蒞庭補充說明。」有該署98年1 月7
    日消署調字第0980900001號函存卷供參（見本院勞安訴字卷
    第118 頁），本院既已傳喚證人甲○○○、子○○到院作證
    ，參以內政部消防署所述上開理由，應無再行函詢中央警察
    大學消防學系之必要。
  (五)綜上所述，被告及其辯護人所辯均非可採，本件事證明確，
    被告之犯行堪以認定。
二、核被告戊○○所為，係違反勞工安全衛生法第5 條第1 項第
    2 款之規定致發生死亡、發生災害之罹災人數在三人以上之
    職業災害，應依同法第31條第1 項、第32條第1 項第1 款之
    規定論處及刑法第276 條第2 項之業務過失致人於死罪、第
    284 條第2 項之業務過失致重傷罪；被告己○○所為，係犯
    刑法第276 條第2 項之業務過失致人於死罪、第284 條第2
    項之業務過失致重傷罪；被告義鎧公司則應依勞工安全衛生
    法第31條第2 項之規定，科以同條第1 項之罰金，並應依同
    法第32條第2 項之規定，科以同條第1 項之罰金。本件庚○○、丙○○因本件所受傷害為重傷害，業如前述，公訴人認
    被告戊○○、己○○就此部分涉犯刑法第284 條第2 項業務
    過失傷害罪，尚有未合，惟因二者基本社會事實同一，爰依
    法變更起訴法條。被告戊○○以1 過失行為，同時觸犯上開
    5 罪（其中過失重傷害告訴人庚○○、丙○○部分，各成立
    一業務過失重傷害罪），被告己○○以1 過失行為，同時觸
    犯上開3 罪（其中過失重傷害告訴人庚○○、丙○○部分，
    各成立一業務過失重傷害罪），為想像競合犯，應依刑法第
    55 條 前段之規定，從一重之刑法第276 條第2 項之業務過
    失致死罪處斷；被告義鎧公司以1 行為，觸犯上開2 罪，亦
    為想像競合犯，應依刑法第55條前段之規定，從一重之勞工
    安全衛生法第31條第2 項之規定論處。爰審酌被告義鎧公司
    及戊○○身為雇主，被告戊○○、己○○為從事業務之人，
    未能盡業務上之注意義務，確實防止爆炸性、發火性等物質
    引起之危害，致發生被害人死亡、重傷之職業災害，犯罪所
    生危害甚重，及其雖已分別給付告訴人庚○○、丙○○部分
    賠償，惟尚未與告訴人庚○○、丙○○達成和解等一切情狀
    ，就被告3 人所犯上述罪名，分別量處如主文所示之刑，並
    就被告戊○○、己○○部分，諭知易科罰金之折算標準。
三、公訴意旨另以被告前開行為致告訴人丑○○受有傷害，涉犯
    刑法第284 條第2 項之業務過失致傷害罪嫌云云，惟查該罪
    依刑法第287 條之規定須告訴乃論，此部分既經告訴人丑○○撤回告訴（見本院勞安訴字卷第166 頁），本應依刑事訴
    訟法第303 條第3 款之規定諭知不受理，惟公訴意旨認此部
    分與前開有罪部分有裁判上一罪之關係，爰不另為不受理之
    諭知。
貳、無罪部分
一、公訴意旨略以：被告乙○○係義鎧公司桃園廠之總經理，實
    際上綜理該廠區之一切事務，為勞工安全衛生法第2 條第2
    項所稱之雇主，應注意依勞工安全衛生法第5 條第1 項第2
    款、勞工安全衛生設施規則第173 條、第198 條之規定。嗣
    於96年6 月25日上午9 時40分，義鎧公司桃園廠二廠儲槽區
    處，進行桶槽進料管管線交換工程施作準備，以供該項工程
    之承包商潤昶公司實施動火作業時，本應注意在有丙二醇甲
    醚危險物存在之配管，進行有發生火花之虞之管線切割作業
    前，應事先清除該物質，並確認無危險；且應將閥雙重關閉
    或設置盲板，防止丙二醇甲醚洩漏延燒；並該管線切割工程
    ，為可預期發生火災爆炸危害之作業，事先應做好防範措施
    。依當時情狀，並無何不能注意之情事，竟疏未注意，未確
    實完成清除丙二醇甲醚危險物之準備工作，以及事先採取避
    免火災爆炸危害防範措施之工作，導致該工程承包商潤昶公
    司員工葉坤涼等人切割管路所生之火花，引燃管中殘液，進
    而引火至槽內溶劑，造成桶槽爆炸，導致廠內員工高佩如、
    游哲驊、丑○○、鍾仁緯、庚○○、丙○○等人逃生不及，
    遭火灼傷。其中，高佩如傷重於96年6 月29日不治死亡；而
    游哲驊、丑○○、鍾仁緯、庚○○、丙○○等人則受有程度
    不一之燒灼傷。因認被告乙○○違反勞工安全衛生法第5 條
    第1 項第2 款之規定致發生死亡、發生災害之罹災人數在三
    人以上之職業災害，涉犯勞工安全衛生法第31條第1 項、第
    32條第1 項第1 款規定之罪嫌。
二、犯罪事實應依證據認定之，無證據不得認定犯罪事實；又不
    能證明被告犯罪者，應諭知無罪之判決，刑事訴訟法第154
    條第2 項、第301 條第1 項分別定有明文。次按事實之認定
    ，應憑證據，如未能發現相當證據，或證據不足以證明，自
    不能以推測或擬制之方法，為裁判基礎；且認定不利於被告
    之事實須依積極證據，苟積極證據不足為不利於被告事實之
    認定時，即應為有利於被告之認定；另認定犯罪事實所憑之
    證據雖不以直接證據為限，間接證據亦包括在內，然而無論
    直接證據或間接證據，其為訴訟上之證明，須於通常一般之
    人均不致有所懷疑，而得確信其為真實之程度者，始得據為
    有罪之認定，倘其證明尚未達到此一程度，而有合理之懷疑
    存在而無從使事實審法院得有罪之確信時，即應由法院為諭
    知被告無罪之判決（最高法院40年度臺上字第86號、30年度
    臺上字第816 號、76年度臺上字第4986號判例參照）。
三、公訴意旨認被告涉犯勞工安全衛生法第31條第1 項、第32條
    第1 項第1 款規定之罪嫌，無非係以證人戊○○、己○○、
    癸○○、壬○○之證詞及消防局報告、勞檢所報告、現場照
    片、相驗屍體證明書及檢驗報告書、丑○○、庚○○、丙○○之診斷證明書為其主要論據。訊據被告乙○○堅詞否認有
    何涉犯上開規定之情形，辯稱：伊是義鎧公司總經理，負責
    所有的部門，公司專案的核准有一定流程，依據專案金額大
    小有不同層級的主管核准，本件專案不到伊之層級，且義鎧
    公司有2 個廠，這2 個廠都是生產單位，二廠旁邊有本廠，
    伊平常都在本廠上班，有時間才會到二廠巡視，二廠桶槽區
    的儲槽處，平是都是由戊○○、己○○負責管理，就本件現
    場主管己○○都有作工作日誌，逐層會給副廠長戊○○簽，
    偶爾伊會抽查等語；選任辯護人陳凱聲律師為被告乙○○辯
    護稱：被告乙○○並非廠區負責人，其下面還有兩個副總，
    再下去才是工廠實際運作的人員，當日係因生產副總為日本
    國籍之人，礙於語言之故，對外說明不便由其出面，方才由
    被告乙○○於必要時出面向各單位說明，義鎧公司之前的員
    工也證明被告乙○○鮮少到工廠，且對於施工的細節鮮少過
    問，此可以證明被告乙○○對於本件勞工事故不是實際的負
    責人等語。經查：
  (一)義鎧公司於96年6 月25日因進行管線交換工程發生爆炸，造
    成義鎧公司員工高佩如死亡，庚○○、丙○○前揭重傷及游
    哲驊、鍾仁緯、丑○○受有不同程度之燒灼傷等情，業經本
    院認定如前。
  (二)證人戊○○雖於偵查中證稱：義鎧公司有關桶槽儲槽實際負
    責人是乙○○等語（見96年度偵字第26280 號卷第189 頁）
    ；證人己○○雖於本院訊問時證稱：本件為專案工程，並非
    例行工程，是由專案會議開會決定，由公司總經理召集會議
    ，有書面資料，是要經過總經理核准的等語（見本院審勞安
    訴字卷第66頁），惟按勞工安全衛生法所謂之「雇主」，依
    同法第2條第2項之規定，係指「事業主」或「事業之經營負
    責人」，即該條所謂「負責人」應指實際經營者而言。又勞
    工安全衛生法第31條第2 項及第32條第2 項之兩罰規定，僅
    規定法人之負責人，並未明定為法人之代表人，況現代大企
    業組織體，所有者與管理者分離，在企業組織規模愈大，企
    業管理愈複雜之情況下，企業代表人欲直接管理漸成為不可
    能，因此往往僱用專業人員管理。是該企業體需要那些安全
    衛生設施，以實際管理該企業體，如廠長等最為熟悉，其有
    違反勞工安全衛生法第5 條之規定者，自應以實際負責經營
    管理者為處罰對象。經查，義鎧公司總經理室轄下分有生產
    部門、環安部門及執行部門。生產部門由FAB1、FAB2、工程
    部、品管部及品保部組成，設有生產副總管理該部門事宜；
    執行部門則由營支處、資材處及業務部組成，設有執行副總
    管理該部門事宜；環安部則由環安經理管理。生產副總、執
    行副總及環安經理再向總經理負責。是被告乙○○係義鎧公
    司之總經理，需綜理義鎧公司之所有事務，其下各部門仍有
    各自負責管理之人，桃園廠實係由負責生產部門之生產副總
    負責管理生產，此有行政院勞工委員會北區勞動檢查所函覆
    之義鎧公司組織圖在卷可稽（見本院勞安訴字卷第44頁），
    參以證人戊○○另證稱：義鎧公司有關申請施工之工作許可
    證上，不需要總經理簽核等語（見96年度偵字第26280 號卷
    第259 頁），並提出該公司工作許可證影本（非本件施工案
    件）為證（見96年度偵字第26280 號卷第263 頁）；證人己○○於偵查中及本院訊問時另證稱：二廠最高負責人是戊○○，二廠桶槽區之儲槽處是由戊○○負責管理等語（見96年
    度偵字第26280 號卷第233 頁，本院審勞安訴字卷第66頁）
    ；證人癸○○於本院審理時證稱：伊沒有看到乙○○在現場
    指揮等語（見本院勞安訴字卷第202 頁）；證人甲○○○於
    本院審理時證稱：乙○○是本案工作廠區的負責人，經常執
    行業務，這是伊自己判斷之結果，沒有文書說乙○○就是工
    廠負責人等語（見本院勞安訴字卷第148 頁），可見被告乙○○並非該廠區負責管理之人，且無須於義鎧公司施工申請
    之工作許可證上簽名，顯見被告並非實際參與施工並進行控
    管之人，核與前開勞工安全衛生法之實際經營者未合，自不
    得以勞工安全衛生法第31條第1 項、第32條第1 項第1 款之
    規定相繩。
  (三)公訴人據以起訴之其他證據，均僅能證明義鎧公司本件爆炸
    及所造成損害結果，並不能證明被告乙○○為本件實際參與
    管理之人，而有上開法規之適用。
四、綜上所述，公訴人所起訴之此部分犯罪事實並不能認定，復
    查無其他積極證據足資證明被告乙○○有何公訴意旨所稱之
    違反勞工安全衛生法第5 條第1 項第2 款之規定致發生死亡
    、發生災害之罹災人數在三人以上之職業災害，而涉犯勞工
    安全衛生法第31條第1 項、第32條第1 項第1 款規定之犯行
    ，依照前開之說明，自應為被告無罪之諭知。
據上論斷，應依刑事訴訟法第299 條第1 項前段、第301 條第1
項前段、第300條，勞工安全衛生法第31條、第32條，刑法第11
條前段、第276 條第2 項、第284 條第2 項、第55條前段、第41
條第1 項前段，刑法施行法第1 條之1 第1 項、第2 項前段，判
決如主文。
本案經檢察官徐文豪到庭執行職務。
中    華    民    國    98    年    5     月    22    日
                  刑事第四庭  審判長法  官  袁雪華
                                    法  官  張淑華
                                    法  官  林宜靜
以上正本證明與原本無異。
如不服本判決應於收受判決後10日內向本院提出上訴書狀，並應
敘述具體理由。其未敘述上訴理由者，應於上訴期間屆滿後20日
內向本院補提理由書 (均須按他造當事人之人數附繕本)「 切勿
逕送上級法院」。
                                    書記官  黃俊燁
中    華    民    國    98    年    5     月    22    日
附錄論罪科刑法條
勞工安全衛生法第31條（罰則）
違反第 5 條第 1 項或第 8 條第 1 項之規定，致發生第 28 條
第 2 項第 1 款之職業災害者，處 3 年以下有期徒刑、拘役或
 科 或併科新台幣15萬元以下罰金。
法人犯前項之罪者，除處罰其負責人外，對該法人亦科以前項之
罰金。
勞工安全衛生法第32條（罰則）
有左列情形之一者，處 1 年以下有期徒刑、拘役或科或併科新臺
幣九萬元以下罰金：
一、違反第 5 條第 1 項或第 8 條第 1 項之規定，致發生第 28
    條第 2 項第 2 款之職業災害。
二、違反第 10 條第 1 項、第 20 條第 1 項、第 21 條第 1 項
    、第 22 條第 1 項或第 28 條第 2 項、第 4 項之規定。
三、違反主管機關或檢查機構依第 27 條所發停工之通知。
法人犯前項之罪者，除處罰其負責人外，對該法人亦科以前項之
罰金。
中華民國刑法第276條（過失致死罪）
因過失致人於死者，處 2 年以下有期徒刑、拘役或 2 千元以下
罰金。
從事業務之人，因業務上之過失犯前項之罪者，處 5 年以下有期
徒刑或拘役，得併科 3 千元以下罰金。
中華民國刑法第284條（過失傷害罪）
因過失傷害人者，處 6 月以下有期徒刑、拘役或 5 百元以下罰
金，致重傷者，處1 年以下有期徒刑、拘役或5 百元以下罰金。
從事業務之人，因業務上之過失傷害人者，處 1 年以下有期徒刑
、拘役或1 千元以下罰金，致重傷者，處 3 年以下有期徒刑、
拘役或2 千元以下罰金。


司法院資訊處製作；財團法人民間司法改革基金會備份。
